---
title: "Lo Básico de R"
subtitle: "Introducción al Análisis de Datos con R"
format: 
  revealjs:
    theme: white
    slide-number: true
    chalkboard: true
    preview-links: auto
    footer: "Introducción a R - Lo Básico de R"
    echo: true
toc: false
lang: es
---

## Contenido {.smaller}

En este tema aprenderemos:

-   R como una calculadora
-   Creación de objetos y variables
-   Tipos de datos (números, texto, lógicos)
-   Estructuras de datos: vectores, factores, y data frames

## R como Calculadora

R puede realizar operaciones matemáticas básicas:

```{r}
# Suma
5 + 3

# Resta
10 - 4

# Multiplicación
6 * 7

# División
20 / 4
```

## Más Operaciones

```{r}
# Potencia
2^3

# Raíz cuadrada
sqrt(16)

# Módulo (resto de división)
10 %% 3
```

## Creación de Objetos

Asignamos valores a objetos usando `<-`:

```{r}
# Crear un objeto
x <- 5

# Ver su contenido
x

# Usar el objeto en cálculos
x * 2
```

:::{.callout-tip}
Atajo: `Alt + -` (Windows) o `Option + -` (Mac) para `<-`
:::

## Nombres de Objetos {.smaller}

**Reglas:**

-   Pueden contener letras, números, `_` y `.`
-   Deben empezar con letra
-   R distingue mayúsculas y minúsculas

```{r}
#| eval: false
# Válidos
mi_variable <- 10
dato.2024 <- 20
resultadoFinal <- 30

# Inválidos
2variable <- 10      # empieza con número
mi-variable <- 20    # contiene guion
```

## Tipos de Datos: Numéricos

```{r}
# Números enteros
edad <- 25

# Números decimales
altura <- 1.75

# Verificar tipo
class(edad)
class(altura)
```

## Tipos de Datos: Texto (Character)

```{r}
# Texto va entre comillas
nombre <- "Ricardo"
ciudad <- 'Chía'

# Verificar tipo
class(nombre)
```

:::{.callout-note}
Pueden usar comillas simples `'` o dobles `"`
:::

## Tipos de Datos: Lógicos

```{r}
# Valores TRUE o FALSE
es_estudiante <- TRUE
tiene_licencia <- FALSE

# Resultado de comparaciones
5 > 3
10 == 10
"a" == "b"
```

## Operadores de Comparación

| Operador | Significado |
|----------|-------------|
| `==` | Igual a |
| `!=` | Diferente de |
| `>` | Mayor que |
| `<` | Menor que |
| `>=` | Mayor o igual |
| `<=` | Menor o igual |

## Vectores {.smaller}

Vectores son secuencias de valores del mismo tipo:

```{r}
# Crear vector numérico
edades <- c(25, 30, 35, 40)

# Crear vector de texto
nombres <- c("Ana", "Luis", "María", "Juan")

# Crear secuencia
numeros <- 1:10
```

:::{.callout-note}
`c()` significa "combinar"
:::

## Operaciones con Vectores

```{r}
# Aritmética vectorial
x <- c(1, 2, 3, 4)
x * 2
x + 10

# Estadísticas básicas
mean(x)    # promedio
sum(x)     # suma
length(x)  # longitud
```

## Indexación de Vectores

```{r}
nombres <- c("Ana", "Luis", "María", "Juan")

# Acceder primer elemento
nombres[1]

# Acceder múltiples elementos
nombres[c(1, 3)]

# Acceder rango
nombres[2:4]
```

## Factores en R {.smaller}

**¿Qué es un factor?**

::: {.incremental}
-   Tipo de dato especial para variables categóricas
-   Almacena datos como niveles (levels)
-   Útil para datos con categorías fijas (ej: "Bajo", "Medio", "Alto")
-   Puede ser ordenado o no ordenado
:::

:::{.callout-note}
Los factores son importantes para análisis estadísticos y gráficos
:::

## Crear Factores

```{r}
# Crear un factor
nivel_educacion <- factor(
  c("Secundaria", "Universidad", "Primaria", "Universidad"),
  levels = c("Primaria", "Secundaria", "Universidad")
)

nivel_educacion

# Ver los niveles
levels(nivel_educacion)
```

## Factores Ordenados

```{r}
# Factor con orden lógico
satisfaccion <- factor(
  c("Alto", "Medio", "Bajo", "Alto", "Medio"),
  levels = c("Bajo", "Medio", "Alto"),
  ordered = TRUE
)

satisfaccion

# Ahora se pueden comparar
satisfaccion[1] > satisfaccion[3]
```


## Data Frames {.smaller}

Un data frame es (idealmente) una tabla de datos:

```{r}
#| echo: false
# Ejemplo de data frame

personas <- data.frame(
  nombre = c("German", "Luisa", "Martha"),
  edad = c(25, 30, 35),
  ciudad = c("Cali", "Bogotá", "Medellín")
)
```


::::::: {.columns}
::: {.column}

Filas: una observación
```{r}
#| echo: false
#| results: 'asis'
knitr::kable(personas) |> 
  kableExtra::kable_styling(full_width = F) |> 
  kableExtra::row_spec(2,  background = "#acb0ffff")
```
:::
::: {.column}

Columnas: valores del mismo tipo

```{r}
#| echo: false
#| results: 'asis'
knitr::kable(personas) |> 
  kableExtra::kable_styling(full_width = F) |> 
  kableExtra::column_spec(2, background = "#acffd6ff")
```

:::
:::


## Explorar Data Frames

```{r}
#| eval: false
# Ver estructura
str(personas)

# Ver primeras filas
head(personas)

# Ver dimensiones
dim(personas)    # filas y columnas
nrow(personas)   # número de filas
ncol(personas)   # número de columnas
```




## Resumen {.smaller}

En este tema aprendimos:

::: {.incremental}
-   **Calculadora:** R realiza operaciones matemáticas básicas y avanzadas
-   **Objetos:** Asignamos valores con `<-` y seguimos reglas de nomenclatura
-   **Tipos de datos:** Numéricos, texto (character), y lógicos (TRUE/FALSE)
-   **Vectores:** Secuencias de valores del mismo tipo usando `c()`
-   **Factores:** Variables categóricas con niveles definidos (ordenados o no)
-   **Data frames:** Tablas donde columnas son del mismo tipo y filas son observaciones
-   **Funciones útiles:** `class()`, `str()`, `length()`, `nrow()`, `ncol()`
:::
