---
title: "Tema 7: Enfoque Especial - Datos de Encuestas (Escalas Likert)"
subtitle: "Introducción al Análisis de Datos con R"
format: 
  revealjs:
    theme: simple
    slide-number: true
    chalkboard: true
    preview-links: auto
    footer: "Introducción a R - Tema 7"
    echo: true
lang: es
---

## Contenido {.smaller}

-   ¿Qué es una escala de Likert y cómo se representa en los datos?
-   Preparación de los datos: recodificar y manejar factores
-   Paquetes útiles: `likert` y `sjPlot`

## ¿Qué es una Escala Likert?

Escala de respuesta psicométrica común en cuestionarios:

::: {.fragment}
**Ejemplo:**

"¿Qué tan satisfecho está con el servicio?"

1 = Muy insatisfecho  
2 = Insatisfecho  
3 = Neutral  
4 = Satisfecho  
5 = Muy satisfecho
:::

## Características

::: {.incremental}
-   Típicamente 5 o 7 puntos
-   Respuestas ordinales (tienen orden)
-   Punto neutral en el centro
-   Usadas para medir actitudes, opiniones, percepciones
:::

## Datos Likert en R

```{r}
#| eval: false
# Ejemplo de datos
encuesta <- data.frame(
  id = 1:5,
  servicio = c(4, 5, 3, 4, 2),
  calidad = c(5, 4, 3, 5, 1)
)
```

Números (1-5) representan niveles de acuerdo

## Factores en R

Para análisis correcto, convertir a factores ordenados:

```{r}
#| eval: false
encuesta$servicio_f <- factor(
  encuesta$servicio,
  levels = 1:5,
  labels = c("Muy insatisfecho", "Insatisfecho", "Neutral", 
             "Satisfecho", "Muy satisfecho"),
  ordered = TRUE
)
```

## Paquete likert

```{r}
#| eval: false
# Instalar
install.packages("likert")

# Cargar
library(likert)
```

Facilita análisis y visualización de datos Likert

## Paquete sjPlot

```{r}
#| eval: false
# Instalar
install.packages("sjPlot")

# Cargar
library(sjPlot)
```

Visualizaciones especializadas para datos de encuestas

## Preparando Datos

```{r}
#| eval: false
library(dplyr)

# Seleccionar solo columnas Likert
items_likert <- encuesta |>
  select(servicio, calidad) |>
  mutate(across(everything(), ~ factor(.,
    levels = 1:5,
    labels = c("Muy insatisfecho", "Insatisfecho", "Neutral",
               "Satisfecho", "Muy satisfecho"),
    ordered = TRUE
  )))
```
