---
title: "Tema 8: Análisis y Visualización de Datos Likert"
subtitle: "Introducción al Análisis de Datos con R"
format: 
  revealjs:
    theme: simple
    slide-number: true
    chalkboard: true
    preview-links: auto
    footer: "Introducción a R - Tema 8"
    echo: true
lang: es
---

## Contenido {.smaller}

-   Crear tablas de frecuencia
-   Visualización con gráficos de barras apiladas divergentes
-   Interpretación de los resultados

## Tablas de Frecuencia

```{r}
#| eval: false
# Tabla simple
table(encuesta$servicio)

# Tabla con proporciones
prop.table(table(encuesta$servicio))

# Tabla más detallada
library(dplyr)
encuesta |>
  count(servicio) |>
  mutate(porcentaje = n / sum(n) * 100)
```

## Visualización con likert

```{r}
#| eval: false
library(likert)

# Preparar objeto likert
resultado <- likert(items_likert)

# Gráfico básico
plot(resultado)
```

## Gráfico de Barras Divergente

```{r}
#| eval: false
plot(resultado,
     type = "bar",
     centered = TRUE,
     plot.percent.neutral = TRUE)
```

Muestra respuestas negativas a la izquierda, positivas a la derecha

## Visualización con sjPlot

```{r}
#| eval: false
library(sjPlot)

plot_likert(items_likert,
            grid.range = c(1, 5),
            expand.grid = FALSE,
            values = "sum.outside")
```

## Personalizando Gráficos

```{r}
#| eval: false
plot_likert(items_likert,
            title = "Satisfacción con el Servicio",
            legend.labels = c("Muy insatisfecho", "Insatisfecho", 
                             "Neutral", "Satisfecho", "Muy satisfecho"),
            catcount = 5,
            geom.colors = "RdYlGn")
```

## Interpretación

**Al interpretar resultados Likert:**

::: {.incremental}
-   Reporte frecuencias y porcentajes
-   Identifique tendencias (mayoría positiva/negativa)
-   Compare entre grupos si aplica
-   Visualice para comunicar claramente
-   Considere limitaciones (ordinal, no intervalo)
:::
