---
title: "Importando y Explorando Datos"
subtitle: "Introducción al Análisis de Datos con R"
format: 
  revealjs:
    theme: simple
    slide-number: true
    chalkboard: true
    preview-links: auto
    footer: "Introducción a R - Importando y Explorando Datos"
    echo: true
toc: false
lang: es
---

## Contenido {.smaller}

-   Importar datos desde archivos CSV (`readr`) y Excel (`readxl`)
-   Primer vistazo a los datos con `head()`, `summary()` y `str()`
-   Otras funciones útiles para explorar datos

## Flujo de Trabajo

![Fuente: [R Para Ciencia de Datos](https://es.r4ds.hadley.nz/09-wrangle.html)](images/paste-1.png)

## Importar Datos CSV con readr

```{r}
#| eval: false
library(readr)

# Leer CSV
datos <- read_csv("datos/mi_archivo.csv")

# Ver primeras filas
head(datos)
```

::: callout-note
`readr` es parte del tidyverse
:::

## Importar Datos Excel con readxl

```{r}
#| eval: false
library(readxl)

# Leer archivo Excel
datos <- read_excel("datos/mi_archivo.xlsx")

# Leer hoja específica
datos <- read_excel("datos/mi_archivo.xlsx", sheet = "Hoja2")
```

## Explorando los Datos: head()

```{r}
#| eval: false
# Ver primeras 6 filas (por defecto)
head(datos)

# Ver primeras 10 filas
head(datos, n = 10)
```

## Explorando los Datos: str()

```{r}
#| eval: false
# Ver estructura del data frame
str(datos)
```

Muestra: - Número de observaciones y variables - Tipo de cada variable - Primeros valores

## Explorando los Datos: summary()

```{r}
#| eval: false
# Resumen estadístico
summary(datos)
```

Para variables numéricas: min, max, media, mediana, cuartiles

Para variables texto: conteo

## Otras Funciones Útiles

```{r}
#| eval: false
# Nombres de columnas
names(datos)

# Dimensiones
dim(datos)

# Ver toda la tabla (en visor)
View(datos)
```