---
title: "Práctica - La Gramática de los Gráficos con ggplot2"
lang: es
---

## Recurso Útil

📋 **[ggplot2 Cheatsheet](https://rstudio.github.io/cheatsheets/html/data-visualization.html)** - Una guía visual rápida con los comandos más comunes de ggplot2. Úsala como referencia mientras trabajas con los gráficos.

## Objetivos

En esta práctica aprenderemos a:

-   Crear gráficos de puntos con `geom_point()`
-   Mapear variables a atributos visuales (color, tamaño, forma)
-   Crear gráficos de barras con `geom_bar()` y `geom_col()`
-   Crear histogramas y gráficos de densidad
-   Crear diagramas de caja (boxplot)
-   Personalizar títulos y etiquetas

::: callout-note
## Requisitos

Asegúrate de haber completado la práctica para Importar datos y tener el dataset `datos_mercados`.
:::

## 0. Preparación

Si aún no tienes los datos cargados, crea un script llamado `05-visualizando-datos.R` en la carpeta `scripts` y carga los datos:

```{r}
#| eval: false
library(tidyverse) # ggplot2, dplyr, readr, etc.
library(readxl)

# Importar datos de mercados
datos_mercados <- read_excel(
  "datos/datosabiertosmc_upl_30-09-2025.xls",
  sheet = "Sheet1",
  col_types = c(
    "text",
    "text",
    rep("numeric", 15)
  )
) |>
  drop_na(PartProd, PartProdMujer, CantMC)

```

Ejecuta el script para cargar los datos en tu entorno.

## 1. Gráficos de Puntos con `geom_point()`

### 1.1 Gráfico simple

Crea un gráfico de dispersión mostrando la relación entre dos variables:

```{r}
#| eval: false
ggplot(datos_mercados, aes(x = CantMC, y = PartProdMujer)) +
  geom_point()
```

### 1.2 Añadir color según una variable categórica

Colorea los puntos según el año:

```{r}
#| eval: false
ggplot(
  datos_mercados,
  aes(x = CantMC, y = PartProdMujer, color = factor(Año))
) +
  geom_point(size = 2)
```

### 1.3 Mapear tamaño según una variable numérica

Cambia el tamaño de los puntos según la participación de jóvenes:

```{r}
#| eval: false
ggplot(
  datos_mercados,
  aes(
    x = CantMC,
    y = PartProdMujer,
    color = factor(Año),
    size = PartProdJoven
  )
) +
  geom_point(alpha = 0.6)
```

## 2. Gráficos de Barras

### 2.1 Conteo simple

Cuenta cuántos mercados hay por trimestre:

```{r}
#| eval: false
ggplot(datos_mercados, aes(x = Trimestre)) +
  geom_bar()
```

### 2.2 Barras con valores específicos

Calcula el promedio de participación femenina por año y visualiza:

```{r}
#| eval: false
datos_mercados |>
  group_by(Año) |>
  summarise(promedio_mujeres = mean(PartProdMujer, na.rm = TRUE)) |>
  ggplot(aes(x = factor(Año), y = promedio_mujeres)) +
  geom_col(fill = "steelblue")
```

### 2.3 Barras por grupos

Muestra la cantidad de mercados por UPL y año (para las 3 UPLs principales):

```{r}
#| eval: false
datos_mercados |>
  filter(NombreUPL %in% c("Suba", "Usaquén", "Chapinero")) |>
  group_by(NombreUPL, Año) |>
  summarise(cantidad = n(), .groups = "drop") |>
  ggplot(aes(x = NombreUPL, y = cantidad, fill = factor(Año))) +
  geom_col(position = "dodge")
```

## 3. Histogramas y Densidad

### 3.1 Histograma

Visualiza la distribución de participantes por mercado:

```{r}
#| eval: false
ggplot(datos_mercados, aes(x = PartProd)) +
  geom_histogram(bins = 30, fill = "coral")
```

### 3.2 Gráfico de densidad

Compara la distribución de participación femenina:

```{r}
#| eval: false
ggplot(datos_mercados, aes(x = PartProdMujer, fill = factor(Año))) +
  geom_density(alpha = 0.5)
```

## 4. Diagramas de Caja (Boxplot)

### 4.1 Boxplot simple

Compara la participación femenina por trimestre:

```{r}
#| eval: false
ggplot(datos_mercados, aes(x = factor(Trimestre), y = PartProdMujer)) +
  geom_boxplot(fill = "lightblue")
```


## 5. Personalizando Gráficos

### 5.1 Añadir títulos y etiquetas

Crea un gráfico con títulos personalizados:

```{r}
#| eval: false
datos_mercados |>
  group_by(Año) |>
  summarise(promedio_mujeres = mean(PartProdMujer, na.rm = TRUE)) |>
  ggplot(aes(x = factor(Año), y = promedio_mujeres)) +
  geom_col(fill = "steelblue") +
  labs(
    title = "Participación Promedio de Mujeres en Mercados",
    subtitle = "Por año",
    x = "Año",
    y = "Participación Promedio (%)",
    caption = "Fuente: datos_mercados"
  ) +
  theme_minimal()
```

### 5.2 Cambiar temas

Experimenta con diferentes temas predefinidos:

```{r}
#| eval: false
# Gráfico base
p <- ggplot(
  datos_mercados,
  aes(x = CantMC, y = PartProdMujer, color = factor(Año))
) +
  geom_point(size = 2)

# Prueba diferentes temas
p + theme_minimal()
p + theme_light()
p + theme_classic()
p + theme_dark()
```

## 6. Guardando Gráficos

Guarda tus gráficos como imágenes:

```{r}
#| eval: false
# Crear un gráfico
p <- ggplot(datos_mercados, aes(x = Trimestre)) +
  geom_bar() +
  labs(title = "Mercados por Trimestre") +
  theme_minimal()

# Guardar como PNG
ggsave(
  filename = "resultados/grafico_mercados.png",
  plot = p,
  unit = "cm",
  width = 20,
  height = 15
)

```

## 7. Resumen

En esta práctica aprendiste a:

1. ✅ Crear gráficos de dispersión con `geom_point()`
2. ✅ Mapear variables a atributos visuales (color, tamaño, forma)
3. ✅ Crear gráficos de barras con `geom_bar()` y `geom_col()`
4. ✅ Visualizar distribuciones con histogramas y gráficos de densidad
5. ✅ Comparar grupos con diagramas de caja (boxplots)
6. ✅ Personalizar gráficos con títulos, etiquetas y temas
7. ✅ Guardar gráficos como archivos de imagen

::: {.callout-tip}
**Próximos pasos:** ggplot2 tiene muchas más geometrías y opciones de personalización. Consulta la [Cheatsheet de ggplot2](https://rstudio.github.io/cheatsheets/html/data-visualization.html) para explorar más posibilidades.
:::
